【裁判字號】    97,訴,1433
【裁判日期】    970704
【裁判案由】    違反毒品危害防制條例
【裁判全文】
臺灣彰化地方法院刑事判決              97年度訴字第1433號
公  訴  人  臺灣彰化地方法院檢察署檢察官
被      告  甲○○
上列被告因違反毒品危害防制條例案件，經檢察官提起公訴（97
年度毒偵字第1640號），被告於本院準備程序中自白犯罪，有刑
事訴訟法第273 條之1 第1 項之情形，本院合議裁定由受命法官
獨任進行簡式審判程序，茲審理判決如下：
    主  文
甲○○施用第一級毒品，累犯，處有期徒刑拾月。
    事  實
一、甲○○前於民國（下同）88年間，因施用第二級毒品案件，
    經本院以88年度毒聲字第3461號裁定令入戒治處所施以強制
    戒治，後經本院以89年度毒聲字第23號裁定停止戒治，所餘
    戒治期間付保護管束，復於89年5 月22日經本院以89年度毒
    聲字第2537號裁定撤銷停止戒治，經再送台灣雲林戒治所強
    制戒治，至90年1 月11日戒治期滿執行完畢釋放；詎其於上
    開強制戒治執行完畢之5 年內即92年間，因施用第一級毒品
    案件，經本院於92年7 月24日以92年度訴字第779 號判決判
    處有期徒刑7 月確定。再於94、95年間，因連續施用第一級
    毒品及竊盜案件，經本院於94年12月19日以94年度訴字第17
    16號、95年5 月22日以95年度訴字第366 號、95年7 月3 日
    以95年度易字第526 號判決分別判處有期徒刑10月、8 月、
    7 月確定，合併定應執行有期徒刑1 年11月確定，嗣經減刑
    為應執行有期徒刑11月15日，如易科罰金，以銀元300 元折
    算1 日，甫於96年7 月16日縮刑期滿而視為執行完畢。詎其
    仍不知悔改，復基於施用第一級毒品海洛因之犯意，於97年
    3 月8 日下午3 時許，在彰化縣員林鎮員林公園公用廁所內
    ，以針筒注射方式，施用第一級毒品海洛因1 次。嗣於97年
    3 月10日晚上8 時50分許，在彰化縣員林鎮○○路與成功東
    路口，因形跡可疑而為警盤查查獲，經採集其尿液送驗，結
    果呈可待因、嗎啡陽性反應，始查悉上情。
二、案經彰化縣警察局員林分局報請臺灣彰化地方法院檢察署檢
    察官偵查起訴。
    理  由
一、按除被告所犯為死刑、無期徒刑、最輕本刑為3 年以上有期
    徒刑之罪或高等法院管轄第一審案件者外，於刑事訴訟法第
    273 條第1 項程序進行中，被告先就被訴事實為有罪之陳述
    時，審判長得告知被告簡式審判程序之旨，並聽取當事人、
    代理人、辯護人及輔佐人之意見後，裁定進行簡式審判程序
    ；除簡式審判程序、簡易程序及第376 條第1 款、第2 款所
    列之罪之案件外，第一審應行合議審判，刑事訴訟法第273
    條之1第1項、第284 條之1 分別定有明文。本件被告甲○○
    所犯係死刑、無期徒刑、最輕本刑為3 年以上有期徒刑或高
    等法院管轄第一審案件以外之罪，並於本院行準備程序時就
    被訴事實為有罪之陳述，本院合議庭依前揭規定，經評議結
    果，裁定改由受命法官獨任行簡式審判程序，先予敘明。
二、上揭事實，業據被告甲○○迭於警詢、本院行準備程序及審
    理時均坦承不諱，且其於97年3 月10日為警查獲時所採取之
    尿液，經送鑑驗結果，確呈嗎啡、可待因陽性反應，此有彰
    化縣警察局員林分局委託檢驗尿液代號與真實姓名對照認證
    單及詮昕科技股份有限公司97年3 月26日報告編號00000000
    號濫用藥物尿液檢驗報告各1 紙附卷可稽，應認被告之自白
    確與事實相符，堪以採信。
三、按觀察、勒戒或強制戒治執行完畢釋放後，5 年內再犯毒品
    危害防制條例第10條之罪，即應直接依法追訴判決，固毋庸
    再行該條例針對「初犯」所規定之觀察、勒戒或強制戒治等
    治療程序，然若係於觀察、勒戒或強制戒治執行完畢釋放後
    ，5 年後再犯第10條之罪者，則應重新依該條例第20條第1
    項、第2 項關於「初犯」之規定，先行送觀察、勒戒，並依
    其觀察、勒戒結果有無繼續施用毒品傾向，以定其是否施以
    強制戒治之治療程序，再於上開治療程序執行完畢後始由檢
    察官為不起訴處分，而非直接加以追訴處罰，此觀諸現行生
    效施行之毒品危害防制條例（於92年7 月9 日修正公布、自
    93年1 月9 日施行）第20條、第23條之規定甚明。而考諸前
    開毒品危害防制條例之修正理由主要係認觀察、勒戒或強制
    戒治後5 年後再犯者，顯見前所實施之觀察、勒戒或強制戒
    治已足以遮斷其施用毒品之癮，為期自新及協助其斷除毒癮
    ，對此5 年後再犯者仍適用初犯之規定（即該條例第20條第
    3 項之規定），即先經觀察、勒戒、強制戒治之程序【見該
    條例第20 條 修法理由5 第3 項修正理由 (二)】 ，且為配
    合簡化施用毒品犯之刑事處遇程序，並鑑於經觀察、勒戒或
    強制戒治執行完畢釋放後5 年內再犯者，其再犯率甚高，原
    據以實施之觀察勒戒及強制戒治既已無法收其實效，自應施
    以刑事處遇【見該條例第23條修正理由三 (二)】 ，凡此俱
    見現行毒品危害防制條例於修正時刪除修正前二犯及三犯之
    規定，一改修法前繁雜之處遇程序，僅將施用毒品犯簡化區
    分為初犯、再犯外，並認施用毒品者係屬病患性犯人，以觀
    察、勒戒戒除其身癮，併以強制戒治方式祛除心癮之措施。
    由是觀之，現行毒品危害防制條例仍採「刑罰處遇程序」與
    「治療之保安處分程序」二者併行之方式，並將施用毒品者
    區分為「初犯」與「再犯」之不同，詳言之，倘毒品施用者
    係前經觀察、勒戒或強制戒制等治療程序執行完畢5 年後，
    始再施用毒品之「初犯」，因認前所執行之觀察、勒戒或強
    制戒治足收戒除毒癮之效，自應重新先經觀察、勒戒或強制
    戒治等治療程序，並於治療程序執行完畢後由檢察官直接為
    不起訴處分，毋庸對之追訴處罰，反觀，在「再犯」之情形
    ，因其先前所為治療程序顯未能收祛除毒癮之實效，且考量
    施用毒品者之再犯率偏高，乃簡化其刑事處遇程序，而對之
    直接追訴處罰，不再施以保安處分之治療程序，是現行毒品
    危害防制條例所採「初犯」與「再犯」之界分，已揚棄過去
    修正前毒品危害防制條例所採一、二、三犯之判斷標準及處
    遇程序，且側重於觀察、勒戒或強制戒治等治療程序是否確
    實收其成效。因之，對於所謂「初犯」與「再犯」之區別，
    除應視其是否於觀察、勒戒或強制戒治執行完畢釋放後，5
    年後再犯者外，尚應兼顧其前次所施予觀察、勒戒、強制戒
    治程序之成效以資判斷，如此方能貫徹現行毒品危害防制條
    例之修正立法意旨，且細繹現行毒品危害防制條例第20條、
    第23條之立法理由可知，所謂「再犯」應係指依該條例規定
    執行觀察、勒戒、強制戒治完畢釋放，再犯施用毒品罪者均
    屬之（見該條例第20修法理由二後段），是對於現行毒品危
    害防制條例第20條第3 項規定「觀察、勒戒或強制戒治執行
    完畢後，5 年後再犯」之解釋，自應限於該施用毒品之行為
    人於觀察、勒戒或強制戒治執行完畢後5 年內均未再有任何
    施用毒品之犯行，始足當之，茍其施用毒品之犯行，前經觀
    察、勒戒或強制戒治執行完畢後，5 年內曾因再犯施用第一
    、二級毒品之行為，而經法院判處刑罰之處遇程序確定者，
    縱其係於觀察、勒戒或強制戒治執行完畢5 年後復為施用毒
    品者（即修正前毒品危害防制條例所稱之三犯或三犯以上）
    ，因其於治療程序之保安處分執行完畢5 年內，既仍有繼續
    施用毒品之犯行，即難認前所執行之治療程序有何戒除其身
    心毒癮之成效可言，自不得僅憑該次施用毒品犯行係在前次
    執行治療程序之保安處分完畢後，5 年後再犯一端，即依現
    行毒品危害防制條例第20條第3 項規定，逕認為「初犯」，
    而適用同條第1 、2 項之觀察、勒戒或強制戒治等治療程序
    ，否則無異使接受治療程序執行成效不彰，而屢犯施用毒品
    罪之行為人，僅因其施用毒品行為與前次觀察、勒戒或強制
    戒治完畢之時間相距已逾5 年，反得循初犯之保安處分程序
    ，獲邀寬典，不啻與前揭毒品危害防制條例之修法初衷背道
    而馳，是就此情形，仍應認屬「再犯」之範疇，直接適用刑
    事刑罰處遇之程序，始符修法之本旨。查本件被告前於88年
    間，因施用毒品案件，經本院以88年度毒聲字第3461號裁定
    送強制戒治，嗣於89年2 月2 日停止戒治出監，所餘戒治期
    間付保護管束，再經本院以89年度毒聲字第2537號裁定撤銷
    停止戒治令入戒治處所戒治，於90年1 月11日強制戒治執行
    完畢出監，並於前開強制戒治執行完畢5 年內之92年間，再
    因施用第一級毒品案件，經本院於92年7 月24日以92年度訴
    字第779 號判決判處有期徒刑7 月確定，此有臺灣高等法院
    被告前案紀錄表1 份附卷可參，而被告本件施用第一級毒品
    海洛因之犯行，雖係在前次90年間強制戒治執行完畢5 年後
    所犯，惟被告於上開強制戒治執行完畢5 年內，曾再犯施用
    第一級毒品之罪經法院宣示判決並確定，已詳述如前，顯見
    其並非於強制戒治執行完畢後5 年內均無任何施用毒品之犯
    行，且其既已於強制戒治執行完畢5 年內再犯施用第一級毒
    品之罪，已符合毒品危害防制條第23條第2 項之所定之追訴
    要件，揆諸前開毒品危害防制條例條文及說明，被告所為本
    件施用第一級毒品海洛因之犯行，即無「初犯」規定之適用
    ，自毋須再重新施予觀察、勒戒或強制戒制之處遇程序，而
    應直接訴追處罰。
四、按海洛因係毒品危害防制條例所定之第一級毒品，不得非法
    施用。是核被告甲○○所為，係犯毒品危害防制條例第10條
    第1 項之施用第一級毒品罪。查被告為供施用第一級毒品海
    洛因，而持有第一級毒品之低度行為，應為施用之高度行為
    所吸收，不另論罪。又查，被告曾於94、95年間，分別因施
    用第一、二級毒品及竊盜案件，經本院於94年12月19日以94
    年度訴字第1716號判決判處有期徒刑10月確定（第一案）、
    於95年5 月22日以95年度訴字第366 號判決判處有期徒刑8
    月確定（第二案）、再於95年7 月3 日以95年度易字第526
    號判決判處有期徒刑7 月確定（第三案），上開三案合併定
    應執行有期徒刑1 年11月確定，嗣因中華民國96年罪犯減刑
    條例公布施行，上開三案經裁定減刑為應執行有期徒刑11月
    15 日 ，而於96年7 月16日執行完畢等情，有臺灣高等法院
    被告前案紀錄表一份附卷可參，被告受有期徒刑之執行完畢
    ，5 年以內故意再犯有期徒刑以上之罪者，為累犯，應依刑
    法第47條第1 項規定，加重其刑。爰審酌被告曾因施用毒品
    經執行強制戒治後，仍未能戒斷其施用毒品之惡習，再犯本
    件施用毒品犯行，足見其雖經強制戒治之治療程序，且前已
    因施用毒品案件，經法院先後判處罪刑，猶未能戒絕毒品而
    再次施用，惡行非輕，顯未能善體國家設置強制戒治機構，
    協助毒品施用者戒除毒癮之良法美意，惟念及施用毒品本質
    上係戕害自身健康之行為，尚未嚴重破壞社會秩序或侵害他
    人權益，及其施用第一級毒品海洛因之動機、目的、所生危
    害及犯罪後坦承犯行態度尚屬良好等一切情狀，量處如主文
    所示之刑，以示懲儆。
據上論斷，應依刑事訴訟法第273 條之1 第1 項、第299 條第1
項前段，毒品危害防制條例第10條第1 項，刑法第11條前段、第
47條第1 項，判決如主文。
本案經檢察官張聖傳到庭執行職務。
中    華    民    國    97    年    7     月    4     日
                        刑事第二庭    法  官  黃齡玉
以上正本證明與原本無異。
如不服本判決，應於判決送達後10日內，向本院提出上訴書狀，
上訴書狀應「敘述具體上訴理由」，並按他造當事人之人數附繕
本。「切勿逕送上級法院」。
中    華    民    國    97    年    7     月    4     日
                                      書記官  林嘉賢
毒品危害防制條例第10條
施用第一級毒品者，處6 月以上5 年以下有期徒刑。


司法院資訊處製作；財團法人民間司法改革基金會備份。
